臺灣臺南地方法院民事判決
111年度建字第17號
原      告  新技企業股份有限公司

法定代理人  蔡隆財


訴訟代理人  陳欽煌律師
被      告  秦豊有限公司

法定代理人  林學明
上列當事人間請求返還工程款事件，本院於民國111年9月8日言
詞辯論終結，判決如下：
    主      文
原告之訴駁回。
訴訟費用由原告負擔。
原告假執行之聲請駁回。
    事實及理由
壹、程序方面
　　被告未於言詞辯論期日到場，核無民事訴訟法第386條各款
    所列情形，爰依原告聲請由其一造辯論而為判決。
貳、實體方面
一、原告主張：其因承租店面於民國110年6月30日到期後無法續
    租，遂於租期屆滿前承租門牌號碼高雄市○鎮區○○路000號房
    屋（下稱系爭房屋），作為新技美髮文衡店重新開店營業使
    用；兩造於110年4月25日就系爭房屋設計裝潢工程訂立承攬
    契約（下稱系爭承攬契約），約定施工期限為訂約日起至11
    0年6月25日止，工程款總價新臺幣（下同）3,280,000元；
    詎原告於110年4月28日支付第一期工程款984,000元後，被
    告經其催告仍遲未提出施工圖及水電圖等設計圖，亦未派工
    班進場施工；原告乃於110年6月7日向被告表示終止系爭承
    攬契約，並於110年6月18日請求被告返還已支付工程款，惟
    被告迄今拒絕返還該工程款；原告於訴訟中向被告表示解除
    系爭承攬契約，先位依民法第259條第2款或第179條請求被
    告返還該工程款；如認原告解除系爭承攬契約為不合法，則
    原告備位依民法第249條第3款、第4款或第179條請求返還該
    工程款等語。並聲明：㈠被告應給付原告984,000元及自起訴
    狀繕本送達翌日起至清償日止，按週年利率5%計算之利息。
    ㈡願供擔保請准宣告假執行。
二、被告未於言詞辯論期日到場或提出書狀作何陳述。
三、法院的判斷
　　原告請求被告返還工程款，情理上雖然不是沒有依據，但原
    告的法律上主張可能有些誤會，所以原告敗訴。
　㈠兩造就系爭房屋設計裝潢工程訂立系爭承攬契約如附表所示
    ，惟被告遲未提出圖說及進場施工，原告遂於110年6月7日
    寄發存證信函通知被告，依系爭承攬契約第16條約定終止契
    約，並請求被告返還工程款984,000元等事實，未經被告具
    狀或到場爭執，復有設計工程承攬契約書影本1份、通話紀
    錄2份、交易明細列印資料1份、存證信函影本1份在卷可稽
    （見補字卷第19頁至第59頁），應堪認定。
  ㈡原告雖稱：「被告依約應於……110年6月25日前完工，然直至1
    10年5月31日前，原告業已多次催告被告履約，卻遭被告無
    故拒絕履行，本件工程毫無施作任何進度，致該工程當無可
    能於上開約定期限前完工，此屬可歸責於被告致未能依規定
    於施工期限完成工作之情事，原告當得依系爭契約第16條一
    、㈡⒈約定主張終止契約……原告……曾於110年5月20日通知被告
    如不履行則終止契約之意，嗣再於110年6月7日以通訊軟體L
    INE訊息、同日寄發……存證信函予被告通知終止系爭契約之
    意，於提起本件起訴之同時以民事起訴狀向被告表示終止系
    爭契約之意思，並再次以本民事陳述意見狀繕本向被告表示
    終止系爭契約之意思表示」（見本院卷第47頁至第48頁）等
    語。惟查：
　　⒈觀諸原告所提對話紀錄（見補字卷第29頁至第33頁、第37
      頁至第53頁），可知原告雖曾以通訊軟體催促被告加快工
      程進度，然被告僅係表示因疫情影響施工，會持續趕上進
      度，願意負擔補償原房東租金，未曾明確拒絕履行系爭承
      攬契約，合先敘明。
　　⒉依據系爭承攬契約第16條規定：「……因可歸責於乙方之事
      由致未能依規定施工期限完成工作，經甲方書面催告逾15
      日仍無法完成者……」之文義，可知此規定係規範施工期限
      屆滿後，如因可歸責於被告致未能完成工作，經原告以書
      面催告逾15日仍無法完成時，原告依約得終止系爭承攬契
      約。原告卻係於施工期限屆滿前即依此規定通知被告終止
      系爭契約，自難認已合法生效。況原告於寄發存證信函通
      知被告終止系爭承攬契約前，僅係以通訊軟體催促被告完
      成工程進度，未以書面催告被告完工，亦與此規定要件不
      符。
　　⒊依起訴狀記載：「原告遂於110年6月7日以通訊軟體LINE及
      存證信函向秦豊有限公司為終止契約之意思表示……兩造之
      系爭合約既終止」（見補字卷第16頁）之文義，可知原告
      起訴時僅係表明其曾通知被告終止系爭承攬契約，而非以
      起訴狀繕本送達為再次解除系爭承攬契約之意思表示，原
      告於民事陳述意見狀竟稱：「提起本件起訴之同時以民事
      起訴狀向被告表示終止系爭契約之意思」，顯與起訴狀所
      載內容不符，委無可採。
　　⒋原告於訴訟中以民事陳述意見狀繕本送達再次向被告表示
      終止系爭承攬契約，依此部分陳述前後文義，可知原告仍
      係以系爭承攬契約第16條第2項規定為其依據，而非依系
      爭承攬契約第16條第1項或民法第511條規定任意終止契約
      ，先予敘明。原告於訴訟中以民事陳述意見狀繕本送達再
      次向被告表示終止系爭承攬契約，雖已係於系爭承攬契約
      施工期限屆滿後為之，惟原告卻依然未先踐行以書面催告
      之程序，故原告於111年6月24日具狀向被告為終止系爭承
      攬契約之意思表示，仍非合法生效。況且，原告未向本院
      陳報該陳述意見狀已合法送達被告相關證據（例如：掛號
      回執），亦有疏漏。
　　⒌承上，原告既未合法終止系爭承攬契約，則其以終止系爭
      承攬契約為基礎事實，援引民法第179條規定請求被告返
      還工程款984,000元，自為無理由。至原告援引第249條第
      3款或第4款為其請求依據部分，核與系爭承攬契約是否終
      止無涉，惟民法第249條第3款或第4款規定均以契約不能
      履行為要件，依原告所主張事實為形式上判斷，被告應係
      給付遲延而非不能履行契約，故原告此部分主張亦非有據
      ，併予敘明
  ㈢原告固稱：「被告至今拒絕進場施作、嚴重遲誤工程施作進
    度，客觀上顯無法於系爭契約約定工程期限110年6月25日前
    完成之，原告自得依民法第503條規定，因可歸責被告且顯
    可預見其不能於限期內完成系爭契約等事由解除契約，以本
    民事陳述意見狀繕本送達予被告之同時向被告為解除系爭契
    約之意思表示」（見本院卷第50頁至第51頁）、「系爭契約
    以工作於特定期限完成為契約之要素，且顯可預見被告不能
    於限期內完成，原告得依民法第503條準用第502條第2項解
    除契約」（見本院卷第67頁至第69頁）等語，惟查：
　　⒈民法第503條規定：「因可歸責於承攬人之事由，遲延工作
      ，顯可預見其不能於限期內完成而其遲延可為工作完成後
      解除契約之原因者，定作人得依前條第二項之規定解除契
      約，並請求損害賠償」係規範定作人於承攬人期前遲延工
      作時，如符合其他要件得解除契約。姑且不論被告於何時
      收受該民事陳述意見狀繕本，依原告具狀日期111年6月24
      日即可知悉，原告非於施工期限完成前，而係於系爭承攬
      契約施工期限屆滿後，始依民法第503條及第502條向被告
      為解除系爭承攬契約之意思表示，核與民法第503條規定
      要件不符，自未合法生效。
　　⒉原告既未合法解除系爭承攬契約，則其以解除系爭承攬契
      約為基礎，援引民法第259條第2款或第179條規定請求被
      告返還工程款984,000元，均為無理由。
四、綜上所述，原告先位主張其已合法解除系爭承攬契約，依民
    法第259條第2款或第179條規定請求被告返還工程款，為無
    理由，應予駁回。原告備位主張其已合法終止系爭承攬契約
    ，依民法第249條第3款、第4款或第179條規定請求被告返還
    工程款，亦為無理由，應予駁回。原告之訴既經駁回，其假
    執行之聲請即失所依據，應併予駁回。
五、本件事證已臻明確，兩造其餘攻擊防禦方法及所提證據，經
    本院斟酌後，核與判決結果不生影響，爰不逐項論述，併此
    敘明。
六、訴訟費用負擔之依據：民事訴訟法第78條。
中　　華　　民　　國　　111 　年　　10　　月　　11　　日
                  民事第三庭    法  官　陳谷鴻
以上正本證明與原本無異。   
如不服本判決，應於判決送達後20日內，向本院提出上訴狀並表
明上訴理由，如於本判決宣示後送達前提起上訴者，應於判決送
達後20日內補提上訴理由書（須附繕本）。
如委任律師提起上訴者，應一併繳納上訴審裁判費（參照民事訴
訟法施行法第9條：上訴人有律師為訴訟代理人，或依書狀上之
記載可認其明知上訴要件有欠缺者，法院得不行民事訴訟法第44
2條第2項及第444條第1項但書之程序）。
中　　華　　民　　國　　111 　年　　10　　月　　18　　日
                              書記官  呂伊謦
【附表】
設計工程承攬契約書 工程案名：新技美髮文衡店 工程地點：高雄市○鎮區○○路000號 …… 第四條  工程施工期限         自中華民國110年4月25日起至民國110年6月25日止。 第五條  工程總價         計新臺幣0000000元整（不含5%營業稅額），詳如預算表。 第六條  付款辦法         甲方付款方式應依下列規定辦理： 　　　　一、甲方支付第一期工程價款，計總工程款30%984,000。 　　　　……　　　　　　 第十六條  契約終止之事由         甲方及乙方契約終止應依下列規定辦理： 　　　　一、甲方之終止權： 　　　　　 …… 　　　　　 ㈡乙方有下列情形之一者，甲方得以書面終止本契約： 　　　　　　 ⒈因可歸責於乙方之事由致未能依規定施工期限完成工作，經甲方書面催告逾15日仍無法完成者。 ……　　　　　　　  立……契約書人 甲方：新技企業股份有限公司　　　　　　　　　　　 …… 乙方：秦豊有限公司 ……